【裁判字號】    95,重訴,77
【裁判日期】    950825
【裁判案由】    分割共有物
【裁判全文】
臺灣臺南地方法院民事判決              95年度重訴字第77號
原      告  丁○○○
訴訟代理人  張榮作律師
被      告  丙○○
訴訟代理人  甲○○
被      告  乙○○
上二人共同
訴訟代理人  郁旭華律師
            王燕玲律師
上列當事人間請求分割共有物事件， 經本院於民國95年8月11日
言詞辯論終結，判決如下：
    主      文
原告與被告共有坐落臺南市○區○○段三八九地號、地目建、面
積八八平方公尺之土地；同段三八九之一地號、地目建、面積八
七平方公尺之土地；同段三八九之二地號、地目建、面積八七平
方公尺之土地，准予合併分割，分割方法：同段三八九地號、地
目建、面積八八平方公尺之土地分歸原告取得；同段三八九之一
地號、地目建、面積八七平方公尺之土地分歸被告乙○○取得；
同段三八九之二地號、地目建、面積八七平方公尺之土地分歸被
告丙○○取得。
原告應補償被告丙○○、乙○○各新臺幣參萬陸仟壹佰壹拾參元
元。
訴訟費用由被告丙○○、乙○○各負擔三分之一，餘由原告負擔
。
    事實及理由
一、本件原告起訴主張：緣坐落臺南市○區○○段389地號、地
    目建、面積88平方公尺之土地；同段389之1地號、地目建、
    面積87平方公尺之土地；同段389之2地號、地目建、面積87
    平方公尺之土地，為兩造所共有，共有人各人之應有部分均
    為3分之1。 然系爭3筆土地並無因使用目的不能分割之情形
    或不為分割之協議，爰依民法第823條、第824條之規定，請
    求合併裁判分割。又原告主張之分割方案，原告雖因此較被
    告丙○○、乙○○2人多分得1平方方尺土地，惟原告願就其
    多分得之土地，依系爭3筆土地之公告現值加4成補償被告丙
    ○○、乙○○2人等語。 並聲明：原告與被告共有坐落臺南
    市○區○○段389地號、地目建、 面積88平方公尺之土地；
    同段389之1地號、地目建、面積87平方公尺之土地；同段38
    9之2地號、地目建、面積87平方公尺之土地，准予合併分割
    ，分割方法為： 同段389地號、地目建、面積88平方公尺之
    土地分歸原告取得；同段389之1地號、地目建、面積87平方
    公尺之土地分歸被告乙○○取得；同段389之2地號、地目建
    、面積87平方公尺之土地分歸被告丙○○取得。
二、被告則以：被告丙○○、乙○○2人同意合併分割， 且願分
    歸取得坐落臺南市○區○○段389之1及同段389之2地號之土
    地， 另就被告丙○○、乙○○2人少分得之土地部分，同意
    原告以系爭3筆土地之公告現值加4成補償被告丙○○、乙○
    ○2人等語。
三、按各共有人如非因物之使用目的不能分割或契約訂有不分割
    期限者，得隨時請求分割共有物。又共有物之分割，依共有
    人協議之方法行之。分割之方法，不能協議決定者，法院得
    因任何共有人之聲請，命為左列分配：一、以原物分配於各
    共有人。二、變賣共有物，以價金分配於各共有人，民法第
    823條第1項、第824條第1項分別定有明文。 經查：系爭3筆
    土地原為兩造所共有，共有人各人之應有部分均為3分之1，
    都市計劃使用分區均為「中密度住宅區」等情，業據原告提
    出系爭3筆土地登記第2類謄本及地籍圖各1份附卷（見本院9
    4年度南調字第90號卷第8頁至第11頁）可參，並有臺南市政
    府94年12月15日南市都計字第字第09401071530號函1紙存卷
    （見本院94年度南調字第90號卷第130頁）足參， 並為被告
    所不爭執，而兩造並未定有不分割之特約，亦無因物之使用
    目的不能分割之情形，經本院臺南簡易庭調解後，就分割之
    方法仍不能為一致之協議。從而，原告依上開法條之規定，
    請求分割系爭土地，洵屬有據，應予准許。
四、又按共有人以成立一共有關係之意思而共有數物，或全體共
    有人同意合併分割時，准許就數筆土地合併分割（最高法院
    87年度台上字第3013號判決意旨參照）。再按法院定共有物
    分割之方法，固可由法院自由裁量，惟應斟酌各共有人之意
    願、利害關係、共有物之性質、分割後之經濟效用及公共利
    益等為公平決定（最高法院81年度台上字第16號、89年度台
    上字第724號判決可資參照）。經查：
（一）兩造就系爭3筆共有土地，共有人各人之應有部分均為3分
      之1，且均同意合併分割，參酌系爭3筆土地，面積僅分別
      為88、87、87平方公尺，如再予逐筆分割， 勢將形成9筆
      面積更為狹小之畸零地，不利土地之利用，且有害土地共
      有人及社會之經濟，故准予合併分割，應較妥適。
（二）系爭3筆土地約略為東西走向之長方形土地， 西側臨20米
      臺南市○○路，東側臨一收費停車場， 其中系爭公段389
      地號土地上有門牌號碼臺南市○○路○段468號建物、同段
      389之1地號土地上有門牌號碼臺南市○○路○段470號建物
      、同段389之2地號土地上有門牌號碼臺南市○○路○段472
      號建物，上開建物均為被告丙○○所有，且均由被告丙○
      ○將1樓部分，分別出租與他人經營理髮廳、 行動電話通
      訊行及自助餐，上開3棟建物2樓部分則打通隔間共用，無
      法明顯區分為3棟房屋， 且上開3棟建物1樓後方均加蓋鐵
      皮磚造違章建物等情，業經本院會同臺南市東南地政事務
      所測量員至現場勘測屬實， 並製有勘驗筆錄2份在卷（見
      本院94年度南調字第90卷第33頁、第34頁、第132頁至第1
      34頁）足稽，復為兩造所不爭執。
（三）系爭3筆土地其上之建物， 經本院會同臺南市東南地政事
      務所測量員至現場勘測後， 其中系爭公英段389地號土地
      上有如附圖（含附表）所示編號A、B之加強磚造及鐵皮造
      建物，面積各52、31平方公尺；系爭同段389之1地號土地
      上有如附圖所示編號D、F、F、H之加強磚造、加強磚造、
      鐵皮造及加強磚造建物，面積各1、50、31、1平方公尺；
      系爭同段389之2地號土地上有如附圖所示編號I、J之加強
      磚造及鐵皮造建物，面積各52、31平方公尺，有臺南市東
      南地政事務所95年1月10日之土地複丈成果圖及附表各1份
      附卷（見本院94年度南調字第90號卷第135頁、第136頁）
      可憑。
（四）又系爭3筆共有土地，應予合併分割， 已詳如前述，且因
      系爭3筆土地上均有被告丙○○所有之上開建物， 如將系
      爭3筆土地按各共有人之應有部分即各 3分之1為分割者，
      各共有人分得之面積雖均為87.33平方公尺，惟因系爭3筆
      土地之面積分別為88、87、87平方公尺，且其上均有上揭
      被告丙○○之建物分別坐落其上，勢必拆除其上之建物，
      是如按系爭3筆土地之原面積分割， 將來較有機會維持其
      上建物之現狀，並可使兩造分得之土地均可由西側與20米
      之臺南市○○路相通連， 有利系爭3筆土地將來之發展及
      共有人全體之利益。
（五）綜此，經斟酌系爭土地之地形、面積、兩造使用系爭土地
      之現況及位置、兩造應有部分比例所占之面積與其等各自
      之意願，即原告願分歸取得系爭公段389地號土地、 被告
      丙○○、 乙○○2人願分歸取得同段389之1、389之2地號
      土地，系爭土地面臨道路情況、各人分得部分均甚方正完
      整利於建築使用，並兼顧各共有人分得部分之通行便利及
      單獨分得實際能充分利用之面積，以增加分得土地使用上
      之經濟效益等一切情狀， 認將系爭公英段389地號、地目
      建、面積88平方公尺之土地分歸原告取得；同段389之1地
      號、地目建、面積87平方公尺之土地分歸被告乙○○取得
      ；同段389之2地號、地目建、面積87平方公尺之土地分歸
      被告丙○○取得，符合系爭土地分割之整體效益及共有人
      全體之利益， 亦符合原告及被告丙○○、乙○○2人之意
      願，應屬妥適之分割方法。
五、末按以原物為分配時，如共有人中，有不能按其應有部分受
    分配者，得以金錢補償之，民法第824條第3項定有明文。查
    原告就系爭3筆土地因上揭分割方案， 按其應有部分可分得
    之土地原應為87.33平方公尺（小數點2位以下4捨5入），而
    其實際分得之土地面積則為88平方公尺，顯多分得0.67平方
    公尺，致被告丙○○、乙○○2人各少分得0.335平方公尺，
    惟兩造均同意以系爭3筆土地公告現值加4成補償少分得土地
    之人（見本院卷第73頁），查 系爭3筆土地之公告現值，均
    為每平方公尺新臺幣（下同）77,000元， 有土地登記第2類
    謄本3份在卷（見本院94年度南調字第90卷第9頁至第11頁）
    可稽。 是原告應補償被告丙○○、乙○○2人各36,113元（
    計算式：77,000 ×1.4×0.335=36,113）。
六、綜上所述，系爭3筆土地依其使用目的並非不能分割， 共有
    人間亦無不能分割之約定，然迄今未能協議分割，又本院審
    酌系爭土地之現有使用狀況、對外通行問題、位置、兩造分
    割之利益及意願等一切情狀， 認將系爭公英段389地號、地
    目建、面積88平方公尺之土地分歸原告取得；同段389之1地
    號、地目建、面積87平方公尺之土地分歸被告乙○○取得；
    同段389之2地號、地目建、面積87平方公尺之土地分歸被告
    丙○○取得，符合系爭土地分割之整體效益及共有人全體之
    利益， 亦符合原告及被告丙○○、乙○○2人之意願，堪認
    係適當、公允之分割方法，縱未完全符合地上建物之使用現
    狀，亦不致對地上建物之所有人造成重大損害，或有害於社
    會經濟， 又被告丙○○、乙○○2人因未能按應有部分受分
    配，原告應以金錢補償，則已如前述。從而，原告本於共有
    人之資格，起訴請求就系爭土地予以合併分割，即屬正當，
    應予准許，本院因而准合併分割系爭3筆土地如主文第1項所
    示，並命原告補償被告丙○○、乙○○2人各如主文第2項所
    示之金額。
七、本件為共有物分割訴訟，依民事訴訟法第80條之1規定：「
    因共有物分割、經界或其他性質上類似之事件涉訟，由敗訴
    當事人負擔訴訟費用顯失公平者，法院得酌量情形，命勝訴
    之當事人負擔其一部」，爰命勝訴之原告亦負擔訴訟費用一
    部，即由兩造按其應有部分之比例負擔訴訟費用。
八、據上結論，本件原告之訴為有理由，依民事訴訟法第78條、
    第80條之1、第85條第1項但書，判決如主文。
中    華    民    國    95    年    8     月    25    日
                        民事第一庭    法  官  陳金虎
以上為正本係照原本作成。
如對本判決上訴，須於判決送達後20日內向本院提出上訴狀（須
附繕本）。
中    華    民    國    95    年    8     月    28    日
                                      書記官  謝文心


司法院資訊處製作；財團法人民間司法改革基金會備份。
